臺灣高等法院高雄分院刑事判決　　　　　　　　　 九十三年度上重訴字第一六號
　　上　訴　人　臺灣高雄地方法院檢察署檢察官
　　上　訴　人
　　即　被　告　乙○○
　　選任辯護人　吳春生
　　　　　　　　吳俊昇
　　上 訴 人即
　　被 告 配偶　丙○○○
右上訴人等因被告家暴殺人案件，不服臺灣地方法院九十三年度重訴字第二○號中華
民國九十三年四月二十七日第一審判決（起訴案號：臺灣高雄地方法院檢察署九十二
年度偵字第二一二○二號），提起上訴，本院判決如左：
    主  文
原判決撤銷。
乙○○殺人，處有期徒刑拾伍年，褫奪公權拾年。
    事  實
一、乙○○係李惠玟配偶石國銘之父親，二人為直系姻親，具有家庭暴力防治法第三
    條第三款所定之家庭成員關係。緣於民國（下同）九十二年十月十七日十九時三
    十分許，乙○○因石國銘與李惠玟之離婚事宜，在乙○○位於高雄縣阿蓮鄉○○
    村○○路一一二巷十一弄七號住處與李惠玟發生口角，李惠玟則撥打電話委請其
    母親甲○○協同警員至乙○○前開住處，雙方經警察、鄰居調解後，甲○○乃先
    行返家。甲○○離去後，乙○○又至住處三樓房間內要求李惠玟暫時搬回娘家居
    住，李惠玟則堅持於辦妥離婚手續後始願搬離，乙○○與李惠玟又為此事再起爭
    執，嗣經乙○○之妻丙○○○上樓勸說，乙○○始返回二樓房間，詎乙○○因而
    對李惠玟心生不滿，乃於當晚二十二時三十分許至二十三時許間之某時，在其二
    樓房間桌上拿取其所有之水果刀一把，並向石國銘、丙○○○揚稱：這件事我自
    己處理就好，你們都不准插手等語，旋持該把水果刀上三樓李惠玟所在之房間內
    ，先將水果刀放置於床中央，並要求李惠玟需於當日立即搬回娘家居住，李惠玟
    不從，乙○○見狀情緒激忿，竟萌生殺意，明知人體胸部為心、肺等重要器官所
    在之處，均屬人體要害，如持鐵製尖銳之物朝人體胸部猛力刺下，可能造成大量
    出血或心肺受創而死亡，竟仍持該把水果刀朝李惠玟臉部、胸部、四肢等身體部
    位狂揮猛刺，致李惠玟受有如下之傷害：嘴唇下緣五公分×二公分、左肩頸部五
    公分×二公分、右乳房部三公分×二公分、左大腿前部五公分×二公分、十公分
    ×三公分、右大腿前部三公分×二公分、八公分×二公分、右前臂後部八公分×
    三公分、左手背部三公分×二公分等刺裂創傷，乙○○最後復持該把水果刀朝李
    惠玟之左胸部猛力刺下，致李惠玟心臟受有達六公分×六公分之刺裂創傷，李惠
    玟受創後，乃逃往走道及樓梯間，未逃出，又到三樓陽台洗衣機附近而不支倒地
    在該處，乙○○見狀，旋自李惠玟胸部拔出水果刀，並在陽台內將該水果刀洗淨
    後，騎乘車牌號碼ＤＰＮ－八五○號機車並攜帶該把水果刀逃離現場（該把水果
    刀於逃離途中遺失而未扣案），李惠玟則經石國銘發現後，送往高雄縣立岡山醫
    院急救，惟因大量失血性休克，於到達醫院前業已因心肺衰竭死亡。
二、案經高雄縣政府警察局湖內分局報請臺灣高雄地方法院檢察署檢察官偵查起訴。
    理  由
一、訊據上訴人即被告乙○○（下稱被告）固坦承於右揭時、地，有持其所有之水果
    刀一把至被害人李惠玟當時所在之三樓房間內，要求被害人搬回娘家居住，被害
    人不從，雙方復發生爭執，拉扯中，被告所持之水果刀即刺中被害人之胸部，造
    成被害人死亡之事實；惟矢口否認有殺人之犯意，辯稱：被告當時拿刀子到三樓
    是要讓被害人看到刀子害怕而聽話回娘家，未料，被害人自床上拿起刀子後跑向
    陽台，並撥打手機給其母親說被告要殺她，被告始與被害人搶奪水果刀，雙方拉
    扯中，被告不小心跌向被害人，水果刀刺到被害人之胸部，被告不知道為何被害
    人身上被刺那麼多刀，直至被害人胸部遭刺後，被告才清醒，沒有故意要殺死被
    害人云云。
二、經查：
（一）被告與被害人於案發前之九十二年十月十七日十九時三十分許，因石國銘與被
      害人間之離婚事宜發生口角，被害人乃委請其母親甲○○協同警察至被告住處
      ，經警察、鄰居之勸說，甲○○始行離去。甲○○離去後，被告乃在住處三樓
      房間內要求被害人暫時搬回娘家居住，被害人則堅持於辦妥離婚手續後始願搬
      離，雙方再度發生爭執之事實，業據被告於警詢、偵查中及原審審理時供承不
      諱，核與證人石國銘於警詢時證稱：「後來我把父親拉回二樓，我父親認為我
      妻子是故意的，他愈說愈激動，又自行猜測我妻子這種行為的用意，是要讓他
      中風，後來他就撂下了一句話，稱：這件事情我自己處理就好，你們都不準（
      准）插手。之後便把房門關上，後來經過二、三分鐘，我在二樓房間內聽到我
      妻子的叫聲」等語，及證人丙○○○於警詢中證稱：「我丈夫於十月十七日十
      九時三十分許，在阿蓮鄉○○路一一二巷十一弄七號內與死者發生第一次爭吵
      ，是在一樓客廳爭吵，後來到了二十二時許才又在三樓爭吵一次」、「我先生
      叫我這件事不要插手，經過大概四、五分鐘，就聽到我媳婦在慘叫了」等語，
      大致相符，應堪認定，足見於本案發生前，被告確因被害人與石國銘之離婚事
      宜及被害人不聽被告要求暫時搬回娘家居住之勸說，而與被害人發生爭執，並
      因而對被害人心生不滿。
（二）被告於警詢時供稱：「˙˙˙˙˙˙我有持刀殺李惠玟」、「因一時氣憤，失
      去理智，如何殺的，總共殺幾刀，我亦不清楚」、「最後一刀刺進心臟，拔了
      很久才拔出來」等語，佐以證人林榮宗於警詢時證稱：「當天晚上我在家門前
      工作，約七、八點時，乙○○與李惠玟在他家門口爭吵，當時有報警，警察有
      來處理，警方排解完回去，大約在晚上二十二時三十分至二十三時之間，當時
      我還在家門口工作，就聽見死者李惠玟在他家三樓房間內呼喊救命，叫人報警
      ，叫警察來，連續二、三次，第一次呼救與第二次呼救相隔約一分鐘後再喊第
      二、三次，我聽見第一次呼救時，我就到乙○○家門口前，往三樓望，沒有看
      見裡面有動靜」等語，足見被告確有持刀殺害被害人之行為，致被害人不停對
      外喊叫救命；參以被害人受有嘴唇下緣五公分×二公分、左肩頸部五公分×二
      公分、右乳房部三公分×二公分、左大腿前部五公分×二公分、十公分×三公
      分、右大腿前部三公分×二公分、八公分×二公分、右前臂後部八公分×三公
      分、左手背部三公×二公分等刺裂創傷，該等刺創傷遍及身體肩頸、手臂、腿
      等部位，且均非淺薄之劃割傷，足認被告所辯稱係與被害人李惠玟搶奪刀子拉
      扯間，不知如何傷到被害人云云，顯係卸責之詞，無足採信。另被害人心臟因
      受有六公分×六公分之刺裂創傷，終因失血性休克，心肺衰竭死亡之事實，有
      高雄縣立岡山醫院九十二年十月十七日之法醫參考病歷摘要表、臺灣高雄地方
      法院檢察署之驗斷書、相驗屍體證明書、勘驗筆錄暨現場照片八幀、被害人照
      片二十幀等在卷可憑，相驗被害人屍體之醫師劉光雄亦函覆本院：「（１) 死
      者之傷均為刺裂創傷，致命傷為胸前直接刺到心臟，其他部位均是銳器刺裂創
      傷。（２）被告為直接持刀方式刺死。」，有劉光雄醫院九十三年七月九日岡
      劉醫字第九三○七○四號函附於本院卷可查，足見被害人確因被告之刺殺行為
      ，致生死亡之結果。按胸部近心臟不遠處為人體之要害，持尖刀刺入胸部，足
      以刺及心臟致人於死之事實，眾所周知，自為被告所明知，是被告持水果刀猛
      力刺入被害人之胸部之事實業如上述，已足見被告顯係基於殺人之犯意；參以
      被告於原審審理時自承：刀子刺中被害人後，伊再將刀子拔出，並在旁清洗水
      果刀，沒有想到要叫別人幫忙，也沒有想到要將被害人送醫等語，衡諸常情，
      倘被告確無殺害被害人之意，而於手持水果刀不慎刺中被害人胸部，血流滿地
      後，理應迅速幫被害人止血急救，或尋求其他人員協助幫忙送醫急救，而非急
      忙清洗自己供犯罪用之水果刀等情狀，更足認被告主觀上乃基於殺人之犯意，
      持水果刀猛力刺向被害人之胸部。
（三）至被告辯稱：伊當時拿刀子到三樓是要讓被害人看到刀子害怕而聽話回娘家，
      未料，被害人自床上拿起刀子後跑向陽台，並撥打手機給其母親說伊要殺她，
      伊始與被害人搶奪水果刀，拉扯中，伊不小心跌向被害人，水果刀刺到被害人
      胸部，致造被害人受傷，伊不知道為何被害人身上被刺那麼多刀，直至被害人
      胸部遭刺後，伊才清醒，沒有故意要殺死被害人云云。惟查：（１）依被告之
      供述，其係欲使被害人暫先搬回娘家居住，始持刀上樓至被害人所在之住處三
      樓房間，然徵之吾人一般生活經驗，被告倘僅係要求其媳婦即被害人搬回娘家
      居住，豈須手持水果刀前往，再佐以被告於原審供稱進入三樓房間後即將房門
      關上之事實，可認被告持刀上樓至被害人所在房間之動機已顯非單純僅係談論
      要求被害人回娘家居住。（２）被告於原審供稱：「（問：搶刀子時，你媳婦
      如何拿刀？）右手打手機，左手拿刀子刀把，我搶刀子時，他還在講電話，我
      當時拿起洗衣板擋住他拿刀子的手，我搶下刀子後準備離開，他就把我的手拉
      回去」等語，依被告此項供述，則被害人當時右手應是拿著手機，無法與被告
      搶奪水果刀，然依上開臺灣高雄地方法院檢察署之驗斷書、相驗屍體證明書所
      載，被害人之右前臂後部受有八公分×三公分之刺裂創傷，而被害人之右手並
      未與被告搶奪手機，足證被害人該處之傷口顯非單純拉扯所得以造成；又被害
      人之身長為一百五十四公分，有上開驗斷書可憑，被告則自承伊身高約為一百
      六十公分，是被告與被害人之身高僅相距約六公分；參諸被告供稱二人拉扯時
      ，被害人應無倒地等語，則倘如被告所辯其與被害人站立間因拉扯、搶奪水果
      刀，而使水果刀不慎刺向被害人之情屬實，則被害人之左大腿前部、右大腿前
      部等下半部身體部位，豈會受有前述之傷害？（３）被害人倘係自己不小心刺
      傷，何以被告事發後不將被告送醫？甚至被告將兇刀血跡洗掉而逃逸。益證被
      告辯稱係與被告搶奪水果刀，不慎刺傷被害人云云，不足採信。
（四）又被告雖於偵查中另辯稱：「其中刺到胸部那一刀，我有印象，是因為死者用
      雙手扶住我的手往他自己的胸部刺進去」、「（問：為什麼你媳婦有機會扶住
      你的手往自己身上刺？）是我媳婦自己失去理智，她的力氣比我的大」云云，
      此與其前開所辯前後矛盾，其真實性已甚可疑，況且，有如前述，案發時證人
      林榮宗有聽到被害人呼救聲，被害人倘係欲自行了斷，何須呼救？倘被害人非
      被告所刺殺，被告為何見死不救並逃逸，被告此項辯解更屬無稽。
（五）至於被告究係在三樓被害人房間或陽台放置洗衣機附近殺害被害人？被告於警
      訊供稱：「就是在我持水果刀到三樓房間與李惠玟爭論時，李惠玟突然將我放
      在床上的水果刀拿走，並跑到三樓房間外陽台，大聲喊叫救命，我楞了一會兒
      ，亦衝到陽台，將李惠玟手上的刀子搶過來，因當時非常的氣憤，我有持該刀
      殺李惠玟」（見警卷第一頁），「˙˙˙李惠玟突然拿走床上的水果刀跑到陽
      台洗衣機旁，一手拿手機，大聲喊叫救命，說我殺他，我一時愣住了，之後我
      馬上衝到陽台，要將李惠玟手上的刀搶起來，但李惠玟握住刀不放，我與李惠
      玟搶奪水果刀時，刀尖突然刺中李惠玟胸前，˙˙˙」（見警卷第四頁），於
      偵查中供稱「˙˙˙然後她把水果刀拿到陽台上，說我要殺他，後來我們二人
      互相拉扯，拉扯之間我不知道刀為何插在她的胸上˙˙˙」（見偵卷第九十九
      頁背面），於原審供稱：「我拿刀子上三樓放在床上，我媳婦把刀子拿到陽台
      ，我想去搶下刀子，後來在拉扯時，我搶下刀之後我媳婦又把我的手拉回，我
      不小心才刺傷她，我沒有故意要殺她」（見原審卷第十六頁）等語，固均供稱
      李惠玟突然拿走床上的水果刀跑到陽台，大聲喊叫救命，之後被告馬上衝到陽
      台，發生拉扯，不小心刺中李惠玟胸部云云；且被告之配偶丙○○○於警訊陳
      稱：「˙˙˙我看到三樓陽台上血跡很多，以及有拖地的血跡，應該是當時要
      扶我媳婦下樓遺留。還有看到一片落地紗窗往外整片掉落在陽台上」云云（見
      警卷第十一頁）；又據證人石國銘於警訊供稱其妻係倒在陽台血泊中云云（見
      警卷第八頁）。惟依警員黃國慶於九十二年十月十七日所繪之現場勘查圖表及
      現場照片所示，被害人房間地板上血跡較多（見相驗卷第十五頁上圖、第十六
      頁下圖照片），現場走道地板、牆壁均有血跡（見相驗卷第十五頁上圖、第十
      六頁上圖照片），樓梯間亦有血跡（見相驗卷第十八頁上、下圖），由上開血
      跡滴落情形，及證人林榮宗上開於警詢中之證述（見上開理由二之(二)），足見
      被害人係在其房間即被刺殺，因驚慌及痛苦，乃逃往走道及樓梯間，未逃出，
      又到三樓陽台洗衣機附近而不支倒地等情，始符合現場跡證；倘依被告之供述
      ，被害人係在三樓陽台洗衣機附近受傷而倒在該處，何以房間、走道及樓梯間
      亦有血跡？倘依丙○○○之陳述：該血跡是當時被害人被殺後要扶被害人到樓
      下所遺留等情屬實，何以走道牆壁亦遺有血跡？均不合常情。被告此項供述，
      與事實不符，無非在辯解其進入被告房間並無殺害被害人之犯意而已。
（六）又被告殺害被害人之時間，應是九十二年十月十七日二十二時許至二十三時許
      間之某時，此由證人林榮宗上開警詢內容，對照電請相驗案件報告所記載發現
      被害人死亡時間係九十二年十月十七日二十三時（見相驗卷第一頁），即可得
      而明；雖然證人丙○○○於警訊陳稱係當晚二十二時十分左右云云，但經警追
      問，證人時朱素沉又陳稱：沒注意時間，沒辦法說出很確定的時間等語。自以
      證人林榮宗之上開證述符合事實，為可採。
（七）綜上所述，本件事證明確，被告所辯係卸責之詞，不足採信，其犯行堪以認定
      。至於被告選任辯護人聲請將被告送往高雄市立凱旋醫院鑑定被告精神狀況。
      惟查，於本院準備程序，被告對於其平日精神狀況正常，並不爭執，有準備程
      序筆錄可憑，且於本院審理時被告亦供稱其未曾因精神病而就醫，再觀之被告
      於案發後，尚且洗掉兇刀上血跡逃逸，其警詢、偵審中筆錄內容亦無答非所問
      、語無倫次之情形，且極力為自己之犯行辯解，於本院審理過程出庭應訊，其
      精神狀況亦無異常現象，核無送鑑定之必要。
三、按家庭暴力者，謂家庭成員間實施身體或精神上不法侵害之行為；又家庭暴力罪
    者，謂家庭成員間故意實施家庭暴力行為而成立其他法律所規定之犯罪，家庭暴
    力防治法第二條第一項、第二項著有明文。查被告與被害人李惠玟係直系姻親，
    屬家庭暴力防治法第三條第三款所稱之家庭成員關係，故核被告所為，係犯刑法
    第二百七十一條第一項之殺人罪。被告上開犯行同時亦屬家庭暴力防治法第二條
    第二項之家庭暴力罪，惟因家庭暴力防治法之上開條文並無罰則規定，是此部分
    犯行應僅依刑法之規定予以論罪科刑。
四、原審論處被告殺人罪刑，固非無見；惟查：（一）原判決雖認定被告與被害人當
    晚第一次發生爭執之時間為九十二年十月十七日十九時三十分許，但未認定被害
    人被殺害之時間為同日二十二時三十分許至二十三時許間之某時，尚有未洽。（
    二）原判決認被告上三樓李惠玟之房間後，先將水果刀放置於床中央，並要求李
    玟惠須於當日立即搬回娘家居住，李惠玟不從，拿起該把水果刀往陽台方向走去
    ，並撥打行動電話予其母親，且對外大聲喊叫，乙○○要殺他等語，乙○○見狀
    情緒激憤，竟衝至陽台，從李惠玟手中搶得上開水果刀後，持該把水果刀朝李惠
    玟臉部、胸部、四肢等身體部位狂揮猛刺，復持該把水果刀朝李惠玟之左胸部猛
    力刺下，致李惠玟心臟受有達六公分×六公分之刺裂創傷，李惠玟因大量失血性
    休克，於到達醫院前業已因心肺衰竭死亡等事實。但有如前述（理由二之（五）
    ），由上開血跡滴落情形，並參酌證人林榮宗之証言，足見被害人係在其房間即
    被刺殺，始符合現場跡證，原審就此部分為上開認定，尚未盡與事實相符。（三
    ）被告尚無犯罪前科，其與被害人發生爭執，係因其子石國銘與被害人間之離婚
    事宜，且被害人係被告之媳婦，被告認被害人平日不夠尊重被告夫妻所致，又由
    犯罪過程觀之，實因被告與被害人發生爭執後，未能冷靜，一時情緒失控，屬偶
    發案件，並非預謀殺害被害人，且檢察官起訴時亦僅求刑有期徒刑十五年，原審
    量處無期徒刑，尚嫌過重，被告之配偶丙○○○上訴意旨，認本案係無意中之發
    生，原審量刑過重而指摘原判決不當，為有理由；被告上訴意旨否認有殺人之犯
    意，檢察官上訴意旨稱原審量處無期徒刑適當，雖均無理由，但原判決既有上開
    可議之處，仍無可維持，應將原判決撤銷改判。爰審酌被告素行，其係一時失控
    而犯本案，其犯罪後之態度暨前開撤銷理由(三)各節等一切情狀，量處中度刑有期
    徒刑十五年，依被告犯罪之性質認有褫奪公權之必要，並宣告褫奪公權十年。至
    被告持以殺害被害人之水果刀一把，因非屬違禁物，雖為被告所有供犯罪所用之
    物，惟業於被告逃亡途中遺落，並未扣案，已據被告供承在卷，為免將來執行之
    困難，不為沒收之諭知。至扣案之血衣、血褲各一件，係被告日常生活穿戴所用
    ，亦非供殺害被害人所用之物，爰不予宣告沒收，併此敘明。
據上論結，應依刑事訴訟法第三百六十九條第一項前段、第三百六十四條、第二百九
十九條第一項前段，刑法第二百七十一條第一項、第三十七條第二項，判決如主文。
本案經檢察官郭振昌到庭執行職務。
中      華      民      國    九十三    年      八      月     十九     日
                              臺灣高等法院高雄分院刑事第五庭
                                  審判長法官  曾永宗
                                        法官  陳明富
                                        法官  邱永貴
右正本證明與原本無異。
如不服本判決應於收受本判決後十日內向本院提出上訴書狀，其未述上訴理由者，
並得於提起上訴後十日內向本院補提理由書狀（均須按他造當事人之人數附繕本)「
切勿逕送上級法院」。
                                      書記官  梁雅華
中    華    民    國      九十三      年      八      月     十九   日
附錄本判決論罪科刑法條：
中華民國刑法第二百七十一條第一項
(普通殺人罪)
殺人者，處死刑、無期徒刑或十年以上有期徒刑。
